ACORDAO-COMPLETO-2348918

ACÓRDÃO 3470/2019 ATA 16/2019 - SEGUNDA CÂMARA

VISTOS, relatados e discutidos estes autos em que se analisam os atos de concessão de aposentadoria dos interessados Darci Benedito da Cruz Monte Filho, Ilmar Kowaleski Figueira de Barros, Joe Vieira da Silva, Katsumassa Emura, Lucinda Teixeira Gomes, Luiz Kian, Marinalva Silva Oliveira, Marlene de Sousa, Paulo Catingueiro Silva, Regina Villalva Wasth Rodrigues Hecht, Samuel Braga Júnior, todos ex-servidores da Justiça Federal de 1º e 2º Graus da 3ª Região/SP.
ACORDAM os Ministros do Tribunal de Contas da União, reunidos em Sessão da 2ª Câmara, ante as razões expostas pelo Relator, e com fulcro no artigo 71, inciso III da Constituição Federal, nos arts. 1º, inciso V, e 39, inciso II, da Lei 8.443/1992, c/c os arts. 260, §§1º, 4º e 5º do Regimento Interno/TCU em:
9.1. considerar prejudicado, por perda de objeto, o exame do mérito dos atos de aposentadoria de Darci Benedito da Cruz Monte Filho (CPF: XXX.431.598-XX) , Marlene de Sousa (CPF: XXX.565.988-XX) e Samuel Braga Júnior (CPF: XXX.280.308-XX) , os dois primeiros, em razão de falecimento dos inativos, e o terceiro, em razão do cancelamento da aposentadoria em 3/7/2012;
9.2. considerar legais os atos de aposentadoria de Katsumassa Emura (CPF: XXX.552.158-XX) , Lucinda Teixeira Gomes (CPF: XXX.364.568-XX) e Luiz Kian (CPF: XXX.511.508-XX) , ressaltando, no tocante ao ato de Luiz Kian, que as rubricas dos proventos passaram a ser corretamente proporcionalizadas;
9.3. considerar ilegais e negar o registro dos atos de concessão de aposentadoria de Ilmar Kowaleski Figueira de Barros (CPF: XXX.654.938-XX) , Marinalva Silva Oliveira (CPF: XXX.471.638-XX) , Paulo Catingueiro Silva (CPF: XXX.353.328-XX) , Joe Vieira da Silva (CPF: XXX.093.248-XX) e Regina Villalva Wasth Rodrigues Hecht (CPF: XXX.283.628-XX) , em razão da incorporação de parcela de quintos/décimos após o advento da Lei 9.624/1998;
9.4. dispensar o ressarcimento das quantias indevidamente recebidas de boa-fé, nos termos da Súmula TCU 106;
9.5. determinar à Justiça Federal de 1º e 2º Graus da 3ª Região/SP que:
9.5.1. faça cessar, no prazo de 15 (quinze) dias, os pagamentos decorrentes dos atos impugnados por esta Corte de Contas, sob pena de responsabilidade solidária da autoridade administrativa omissa, nos termos do art. 262 do Regimento Interno/TCU;
9.5.2. emita novos atos, no prazo de 30 (trinta) dias, livres da irregularidade apontada, e os submetam ao TCU pelo Sistema e-Pessoal, nos termos dos arts. 262, §2º, do Regimento Interno desta Corte e 19, §3º, da Instrução Normativa TCU 78/2008;
9.5.3. dê ciência, no prazo de 15 (quinze) dias, do inteiro teor deste Acórdão aos interessados, alertando-os de que o efeito suspensivo proveniente da interposição de eventuais recursos junto ao TCU não os exime da devolução dos valores percebidos indevidamente após a respectiva notificação, caso esses não sejam providos; e
9.5.4. encaminhar ao Tribunal, no prazo de 30 (trinta) dias contados da ciência deste Acórdão, documento apto a comprovar que os interessados tomaram conhecimento do Acórdão, nos termos do art. 4º, §3º, da Resolução 170/2004-TCU;
9.6. determinar à Secretaria de Fiscalização de Pessoal/Sefip que monitore o cumprimento das determinações contidas no item 9.5 supra, representando ao TCU em caso de descumprimento, para fins de adoção das providências cabíveis.

Atos de aposentadoria.

Segunda Câmara

3. Interessados/Responsáveis:
3.1. Interessados: Darci Benedito da Cruz Monte Filho (CPF: XXX.431.598-XX); Ilmar Kowaleski Figueira de Barros (CPF: XXX.654.938-XX); Joe Vieira da Silva (CPF: XXX.093.248-XX); Katsumassa Emura (CPF: XXX.552.158-XX); Lucinda Teixeira Gomes (CPF: XXX.364.568-XX); Luiz Kian (CPF: XXX.511.508-XX); Marinalva Silva Oliveira (CPF: XXX.471.638-XX); Marlene de Sousa (CPF: XXX.565.988-XX); Paulo Catingueiro Silva (CPF: XXX.353.328-XX); Regina Villalva Wasth Rodrigues Hecht (CPF: XXX.283.628-XX); Samuel Braga Júnior (CPF: XXX.280.308-XX).

13.1. Ministros presentes: Ana Arraes (Presidente), Aroldo Cedraz e Raimundo Carreiro (Relator).
13.2. Ministros-Substitutos presentes: Marcos Bemquerer Costa e André Luís de Carvalho.

ACORDAO-COMPLETO-2366804

Acórdão de Relação 6891/2019 - Segunda Câmara

Acórdão de Relação

RAIMUNDO CARREIRO

Inicialmente, registro que atuo no presente processo por força do artigo 152 do Regimento Interno do TCU (RI/TCU) .
2.	Adoto como Relatório, a instrução feita no âmbito da Sefip (peça 56) , a qual obteve a concordância do Diretor-Substituto (peça 57) e do Procurador Sergio Ricardo Costa Caribé, do Ministério Público de Contas junto ao TCU (peça 58) .
"INTRODUÇÃO
1.	Trata-se de atos de concessão de aposentadoria de Darci Benedito da Cruz Monte Filho, Ilmar Kowaleski Figueira de Barros, Joe Vieira da Silva, Katsumassa Emura, Lucinda Teixeira Gomes, Luiz Kian, Marinalva Silva Oliveira, Marlene de Sousa, Paulo Catingueiro Silva, Regina Villalva Wasth Rodrigues Hecht e Samuel Braga Júnior, ex-servidores da Justiça Federal de 1º e 2º Graus da 3ª Região/SP.
2.	Os atos foram submetidos, para fim de registro, à apreciação do Tribunal de Contas da União (TCU) , de acordo com o art. 71, inciso III, da Constituição Federal. O cadastramento e a disponibilização ao TCU ocorreram por intermédio do Sistema de Apreciação e Registro de Atos de Admissão e Concessões, na forma dos arts. 2º, caput e incisos I a VI, e 4º, caput, da Instrução Normativa - TCU 78/2018.
HISTÓRICO
3.	Esta Secretaria em instrução constante à peça 2, p. 37-39 propôs a legalidade dos atos deste processo. O Ministério Público junto ao TCU concordou com a proposta da Unidade Técnica (peça 2, p. 40) .
4.	No entanto, o Exmo. Ministro-Relator José Múcio Monteiro determinou o sobrestamento do processo até fosse julgado o TC Processo 034.062/2011-4, que tratava de representação acerca do cálculo de proventos de aposentadoria pela média aritmética prevista no art. 40, § 3º, da Constituição Federal, na redação da Emenda Constitucional 41/2003 (peça 4) . O processo TC Processo 034.062/2011-4 já foi apreciado, por meio do Acórdão 1176/2015-TCU-Plenário, Ministro-Relator André de Carvalho.
5.	Posteriormente, esta Corte de Contas realizou a oitiva dos Srs. Ilmar Kowaleski Figueira de Barros, Marinalva Silva Oliveira e Paulo Catingueiro Silva, respectivamente, por meio dos ofícios 1415, 1416 e 1417/2017-TCU/Sefip, de 12/4/2017, para que se manifestassem sobre a incorporação de quintos (5/5 de FC-2 - Ilmar; 4/5 de FC-5 - Marinalva; 5/5 de FC-4 - Paulo) , com fundamento no art. 62-A da Lei 8.112/1990, c/c os arts. 3º e 10º da Lei 8.911/1994 e art. 3º da Lei 9.624/1998, decorrente de exercício de função de direção, chefia ou assessoramento, de cargo de provimento em comissão ou de natureza especial após 1998, uma vez que esta Corte de Contas considera que a incorporação da vantagem somente é possível até a data de publicação da Lei 9.624/1998, ocorrida em 8/4/1998. Esse entendimento está escorado no decidido pelo Supremo Tribunal Federal, no RE 638.115/CE, e em recente jurisprudência do TCU (Acórdão 2444/2015-TCU-Plenário, relator Ministro André Luis de Carvalho, Acórdão 5380/2016-TCU-Segunda Câmara, relator Ministro Vital do Rêgo, e Acórdão 8788/2016-TCU-Segunda Câmara, relator Ministro Augusto Nardes) . Além disso, estaria assegurado o cômputo do tempo residual de exercício de funções comissionadas não empregado até 10/11/1997, para a incorporação de parcela de décimo, com termo final na data específica em que o servidor completasse o interstício de doze meses, de acordo com a sistemática definida na redação original do art. 3º da Lei 8.911/1994, e todas as parcelas incorporadas, na forma de quintos, deveriam ser transformadas em décimos, e estes, em VPNI - vantagem pessoal nominalmente identificada (Decisão 925/1999, Acórdãos 731/2003 e 732/2003, todos do Plenário) (peças 5 a 7) .
6.	Os Srs. Paulo Catingueiro Silva e Ilmar Kowaleski Figueira de Barros receberam as oitivas em 26/4/2017 (peças 8 e 9) e a Sra. Marinalva Silva Oliveira recebeu em 25/4/2017 (peça 10) .
7.	As alegações de defesa do Sr. Ilmar Kowaleski Figueira de Barros estão anexadas à peça 12, as da Sra. Marinalva Sila Oliveira estão na peça 13 e as do Sr. Paulo Catingueiro Silva às peças 14 e 15.
8.	Posteriormente, esta Secretaria realizou a oitiva dos Srs. Joe Vieira da Silva e Regina Villalva Wasth Rodrigues Hecht, respectivamente, por meio dos ofícios 4598 e 4599/2018-TCU/Sefip, de 3/10/2018, para que se manifestassem também pela incorporação de quintos após a data de publicação da Lei 9.624/1998, ocorrida em 8/4/1998 (peças 17 e 18) .
9.	O Sr. Joe Vieira da Silva tomou ciência da oitiva em 11/10/2018 (peça 20) e a Sra. Regina Villalva Wasth Rodrigues Hecht em 9/10/2018 (peças 19 e 20) .
10.	As alegações de defesa da Sra. Reginal Villalva Wasth Rodrigues Hecht estão anexadas à peça 22 e as do Sr. Joe Vieira da Silva à peça 23. 
11.	Em síntese, em relação aos atos deste processo, temos a seguinte situação:
	Nome do inativo
	n. de controle dos atos
	Irregularidade detectada no ato
	Proposta de mérito

	Darci Benedito da Cruz Monte Filho (CPF XXX.431.598-XX) 
	20782411-04-2012-000039-4
20782411-04-2005-000016-1
	---
	Prejudicado por perda de objeto (óbito em 7/7/2017) 

	Ilmar Kowaleski Figueira de Barros (CPF XXX.654.938-XX) 
	20782411-04-2007-000010-8
20782411-04-2012-000063-7
	Incorporação de quintos após 8/4/1998.
	Ilegalidade

	Joe Vieira da Silva 
 (CPF XXX.093.248-XX) 
	20782411-04-2006-000007-XXX.782411-XX-2016-000035-2
20782411-04-2016-000034-4
	Incorporação de quintos após 8/4/1998.
	Ilegalidade

	Katsumassa Emura 
 (CPF XXX.552.158-XX) 
	20782411-04-2006-000019-9
	---
	Legalidade

	Lucinda Teixeira Gomes 
 (CPF XXX.364.568-XX) 
	20782411-04-2006-000006-7
	---
	Legalidade

	Luiz Kian (CPF XXX.511.508-XX) 
	20782411-04-2006-000020-2
20782411-04-2016-000029-8
	Proporção dos proventos incorreta
	Legalidade com ressalva 

	Marinalva Silva Oliveira 
 (CPF XXX.471.638-XX) 
	20782411-04-2006-000008-3
20782411-04-2012-000077-7
	Incorporação de quintos após 8/4/1998.
	Ilegalidade

	Marlene de Sousa 
 (CPF XXX.565.988-XX) 
	20782411-04-2005-000022-6
	---
	Prejudicado por perda de objeto (óbito em 19/9/2007) 

	Paulo Catingueiro Silva 
 (CPF XXX.353.328-XX) 
	20782411-04-2005-000012-9 
20782411-04-2010-000007-0
	Incorporação de quintos após 8/4/1998.
	Ilegalidade

	Regina Villalva Wasth Rodrigues Hecht (CPF XXX.283.628-XX) 
	20782411-04-2016-000028-0
20782411-04-2006-000002-4
	Incorporação de quintos após 8/4/1998.
	Ilegalidade

	Samuel Braga Júnior 
 (CPF XXX.280.308-XX) 
	20782411-04-2005-000020-0
	----
	Prejudicado por perda de objeto (cancelamento da aposentadoria em 3/7/2012) 

EXAME TÉCNICO
a) Resposta às oitivas
a.1) Marinalva Silva Oliveira
12.	A Sra. Marinalva Silva Oliveira apresentou os seguintes esclarecimentos (peça 13) :
a) informa que nunca teve conhecimento acerca de eventuais incorporações realizadas por sua fonte pagadora, tendo em vista não ter qualquer ingerência nas questões financeiras do órgão a que prestou serviços;
b) alega a boa-fé e a decadência administrativa com base no artigo 54 da Lei 9.874/1999; e
c) invoca também o artigo 5º, inciso XXXVI da Constituição Federal/1988 que dispõe que a lei não prejudicará o direito adquirido, o ato jurídico perfeito e a coisa julgada.
a.2) Paulo Catingueiro Silva
13.	O Sr. Paulo Catingueiro Silva apresentou as seguintes alegações de defesa (peças 14 e 15) :
a) informa que exerceu atividades de técnico judiciário e, posteriormente, de analista judiciário, RF 3230, de 1992 a 2005, quando se aposentou. Durante o exercício das atividades, exerceu em alguns períodos a função comissionada FC-4, tendo completado cinco anos na função. Assim, teve sua incorporação confirmada. 
b) com a interrupção dos pagamentos da função comissionada, ingressou com ação judicial representado pelo SINTRAJUD, cujo processo tramitou sob número 0000292.57.2004.4.03.6100, pela 22ª Vara Cível da Justiça Federal da Seção Judiciária de São Paulo. No processo foi proferida sentença de procedência, com trânsito em julgado já ocorrido, confirmando o direito do ora requerente à incorporação da FC-4, pela forma ali estabelecida, não pairando dúvida sobre o direito do requerente à já mencionada incorporação;
c) como o seu direito foi assegurando por sentença judicial transitada em julgada, entende que não pode ser excluída a incorporação dos quintos, em razão da coisa julgada; e
d) por fim, requer o arquivamento dos autos e manutenção dos quintos.
a.3) Ilmar Kowaleski Figueira de Barros e Regina Villalva Wasth Rodrigues 
14.	O Sr. Ilmar Kowaleski Figueira de Barros e a Sra. Regina Villalva Wasth Rodrigues, são representados pelos mesmos advogados, sendo idênticas as alegações de defesa. Em síntese, prestaram os seguintes esclarecimentos (peças 12 e 22) :
a) o julgamento do STF vale apenas como parâmetro para recursos extraordinários pendentes de julgamento (RE 638.115) . Alega que não se pode afirmar peremptoriamente que os resultados dos julgamentos em sede de repercussão geral possuam autoridade vinculante e erga omnes. Afirma que a repercussão geral não vincula formalmente os juízos ordinários e tampouco essa Corte de Contas. Registra que a repercussão geral decidida no RE 638.115 não deveria afetar quaisquer outros processos ou expedientes administrativos que não sejam o caso paradigma levado à apreciação do Supremo Tribunal Federal e os recursos especificamente sobrestados, consoante a inteligência do artigo 543-B do Código de Processo Civil;
b) alegam que o RE 638.115 não transitou em julgado. Informa que o RE 638.115 não se aplica aos casos concretos, pelo fato dos Requerentes serem beneficiados por decisão judicial que já transitou em julgado e pela impossibilidade da retroação da decisão;
c) informa que os servidores, em ação judicial, garantiram o direito à incorporação dos quintos, em decisão transitada em julgado. Assim, invocam a violação ao direito adquirido e a decadência administrativa. Alegam que não houve nenhuma decisão que tenha anulado o ato administrativo que concedeu a incorporação aos ex-servidores e que já se passaram mais de dez anos das aposentadorias e mais de treze anos da incorporação dos quintos;
d) invocam o Princípio da Segurança Jurídica;
e) os servidores fazem parte do processo judicial 0000292.57.2004.403.61.00, em trâmite na 22ª Vara Federal de São Paulo, movido pelo Sindicato dos Trabalhadores do Judiciário Federal no Estado de São Paulo (SINTRAJUD) , em substituição processual, cuja sentença determinou a atualização das parcelas de 'quintos' incorporados pelos substituídos do autor até a data de 4/9/2001; a inclusão nas remunerações dos substituídos do autor das VPNI'S relativas aos quintos incorporados; bem como que fossem pagas as diferenças resultantes da procedência do pedido, nos termos da fundamentação, fazendo incluir os reflexos sobre férias e 13º salários, podendo fazê-lo por meio de folha de pagamento suplementar. Assim, em respeito à coisa julgada a incorporação dos quintos deve ser mantida nos proventos dos requerentes;
f) afirma que a MP 2.225-45/01 revigorou a vantagem da incorporação dos quintos, nos moldes originários, para somente com a edição do art. 62-A da respectiva Medida Provisória, transformá-los em Vantagem Pessoal Nominalmente Identificada (VPNI) e o objetivo da MP 2.225/01 foi o de restaurar a incorporação de quintos até a data de sua edição; e
g) por fim, requer o acolhimento dos argumentos aqui apresentados, para que sejam mantidos os pagamentos da VPNI dos servidores, incorporados entre o período de 1997 a 2001.
15.	Foram anexados aos autos cópia dos processos de aposentadoria do Sr. Ilmar Kowaleski Figueira (peça 12, p. 28-111) e da Sra. Regina Villalva Wasth Rodrigues Hecht (peça 22, p. 29-145) , bem como cópia da ação judicial 2004.61.00.000292-1, impetrada pelo SINTRAJUD, referente à atualização das parcelas de 'quintos' incorporados pelos substituídos do autor até a data de 4/9/2001 (peça 12, p. 112-154, e peça 22, p. 146-187) .
a.4) Joe Vieira da Silva 
16.	Em síntese, o Sr. Joe Vieira da Silva apresentou as seguintes alegações de defesa (peça 23) :
a) o julgamento do STF referente ao RE 638.115 valeria apenas como parâmetro para recursos extraordinários pendentes de julgamento. Assim, a repercussão geral decidida no RE 638.115 não deveria afetar quaisquer outros processos ou expedientes administrativos que não sejam o caso paradigma levado à apreciação do Supremo Tribunal Federal
b) ausência de trânsito em julgado em decisão proferida pelo STF no RE 638.115;
c) já se passaram mais de 12 (doze) anos da aposentadoria, ocorrida em 6/1/2006, e o interessado recebe há mais de 15 (quinze) anos a incorporação dos quintos, não havendo nenhuma decisão que tenha anulado o ato administrativo que concedera a incorporação;
d) invoca o direito adquirido, o Princípio da Segurança Jurídica e a decadência administrativa; 
e) a Medida Provisória 2.225/01 não transformou em VPNI parcelas incorporadas até 1997 que ainda não haviam sido transformadas. Como visto, todas as parcelas relativas ao período até 1997 já haviam sido convertidas em VPNI. Portanto, o que a MP transformou foram as parcelas incorporadas até a data da sua própria edição. O objetivo da MP 2.225/01 foi o de restaurar a incorporação de quintos até a data de sua edição; e
f) por fim, requer o acolhimento dos argumentos apresentados, para que sejam mantidos os pagamentos incorporados do requerente em razão de aposentadoria por invalidez permanente e recebidos há mais de 12 (doze) anos, sob pena de afronta aos dispostos nos arts. 53 e 54 da Lei 9.784/1999 e na Súmula 473 do Supremo Tribunal Federal.
b) Análise das Alegações de defesa
b.1) Incorporação de Quintos
17.	A vantagem denominada "quintos" foi instituída com a Lei 6.732/1979. Segundo o art. 2º dessa lei, o servidor no exercício de cargo em comissão ou função de confiança poderia incorporar, a partir do sexto ano, 1/5 (um quinto) das vantagens correspondentes, a cada ano completo de exercício, até o limite de 5/5 (cinco quintos) ; isto é, até completar o décimo ano. 
18.	Objetivava-se evitar o decesso remuneratório do servidor ocupante de cargo ou função de confiança que viesse a ser dispensado em momento futuro e que não fosse passar imediatamente à inatividade. Uma vez que, até dezembro de 1979, os servidores em atividade que tivessem preenchido os requisitos temporais do artigo 180 da Lei 1.711/1952 só poderiam contar com tal benefício quando se aposentassem. Assim, se deixavam um cargo de confiança, após longos anos de exercício, e permaneciam em atividade, regressavam à situação de origem, com a remuneração do cargo efetivo e nada mais.
19.	Com o advento da Lei 8.112/1990, por meio do seu artigo 62, § 2º, introduziu novo disciplinamento ao assunto. A incorporação passou a se dar na proporção de 1/5 a cada ano de exercício da função, até o limite de cinco anos, sem a exigência do período de carência de cinco anos.
20.	Os critérios para incorporação dessa vantagem foram definidos mais claramente com a publicação da Lei 8.911/1994, que assim dispôs:
Art. 3. Para efeito do disposto no § 2º do art. 62 da Lei nº 8.112, de 11 de dezembro de 1990, o servidor investido em função de direção, chefia e assessoramento, ou cargo em comissão, previsto nesta Lei, incorporará à sua remuneração a importância equivalente à fração de um quinto da gratificação do cargo ou função para o qual foi designado ou nomeado, a cada doze meses de efetivo exercício, até o limite de cinco quintos.
 (...) 
Art. 10. É devida aos servidores efetivos da União, das autarquias e das fundações públicas, regidos pela Lei nº 8.112, de 11 de dezembro de 1990, cedidos, por afastamento, para exercício em órgão ou entidade do mesmo Poder ou de outro Poder da União, a incorporação de quintos decorrentes do exercício de cargo em comissão e de função de direção, chefia e assessoramento.
21.	Entretanto, essa vantagem foi extinta e restabelecida por diversas vezes, como demonstra o breve histórico abaixo apresentado.
22.	A MP 831, de 18/1/1995, extinguiu a vantagem dos quintos, tendo sido reeditada exaustivamente até a MP 1.160, de 26/10/1995, que a restabeleceu, porém sob a forma de décimos.
23.	Em 10/11/1997, foi editada a MP 1.595-14, que - convertida na Lei 9.527/1997 - extinguiu novamente a incorporação e a transformou em Vantagem Pessoal Nominalmente Identificada (VPNI) .
24.	Em 8/4/1998, a MP 1.160/1995 foi convertida na Lei 9.624/1998. Essa lei não revogou a Lei 9.527/1997, apenas limitou temporalmente a incorporação da referida vantagem entre 19 de janeiro de 1995 até a data da sua publicação, do tempo residual de exercício de funções comissionadas não empregado até 10/11/1997.
25.	No entanto, essa vantagem sempre esteve cercada de controvérsia. Ainda, em 4/9/2001, foi editada a MP 2.225-45/2001, que acresceu à Lei 8.112/1990 o artigo 62-A, transformando os quintos/décimos em VPNI, com a seguinte redação:
Art. 62-A. Fica transformada em Vantagem Pessoal Nominalmente Identificada - VPNI a incorporação da retribuição pelo exercício de função de direção, chefia ou assessoramento, cargo de provimento em comissão ou de Natureza Especial a que se referem os arts. 3º e 10 da Lei no 8.911, de 11 de julho de 1994, e o art. 3º da Lei no 9.624, de 2 de abril de 1998.
Parágrafo único.  A VPNI de que trata o caput deste artigo somente estará sujeita às revisões gerais de remuneração dos servidores públicos federais.
26.	Com o advento desta Medida Provisória, surgiram entendimentos divergentes. Por um lado, achava-se que seria devida a incorporação de parcelas da vantagem até 8/4/1998 (data de publicação da Lei 9.624/1998) . Por outro, entendia-se que a MP 2.225-45/2001 havia estendido o direito à incorporação da vantagem até a data de sua publicação.
27.	No âmbito deste Tribunal, os critérios para incorporação de quintos/décimos estavam disciplinados no Acórdão 2248/2005-TCU-Plenário, Ministro-Relator Lincoln Magalhães da Rocha, abaixo transcrito:
9.2. alterar a redação do subitem 9.2 do Acórdão 931/2003-TCU-Plenário para: "firmar entendimento de que é devida a incorporação de parcelas de quintos, com fundamento no artigo 3º da MP 2.225-45/2001, observando-se os critérios contidos na redação original dos artigos 3º e 10 da Lei 8.911/94, no período compreendido entre 09/04/98 e 04/09/2001, data da edição da referida medida provisória, sendo a partir de então todas as parcelas incorporadas, inclusive a prevista no artigo 3º da Lei 9.624/98, transformadas em Vantagem Pessoal Nominalmente Identificada - VPNI, admitindo-se, ainda, o cômputo do tempo residual porventura existente em 10/11/1997, desde que não empregado em qualquer incorporação, para concessão da primeira ou de mais uma parcela de quintos na data específica em que for completado o interstício de doze meses, ficando, também, essa derradeira incorporação transformada em VPNI, nos termos do subitem 8.1.2 da Decisão 925/1999 - Plenário.
28.	Todavia, no ano de 2015, o Supremo Tribunal Federal (STF) , ao apreciar o Recurso Extraordinário (RE) 638.115/Ceará, que teve repercussão geral, deixou assente que as decisões judiciais ou atos emanados pelos poderes Executivo, Legislativo ou Judiciário que determinaram a incorporação de quintos/décimos no período compreendido entre a edição da Lei 9.624/1998 até a edição da Medida Provisória 2.225-45/2001 carecem de fundamento legal e, portanto, violam o princípio da legalidade previsto na Constituição Federal.
29.	Em seu voto, o Ministro Relator explicitou, entre outras, a seguinte justificativa:
Enfim, é possível aferir uma questão constitucional na violação da lei pela decisão ou ato dos poderes Executivo, Legislativo ou Judiciário. A decisão ou ato sem fundamento legal ou contrário ao direito ordinário viola, dessa forma, o princípio da legalidade.
No caso, a decisão judicial que determina a incorporação dos quintos carece de fundamento legal e, portanto, viola o princípio da legalidade. (grifo nosso) 
30.	Ao tomar essa decisão, o STF modulou os seus efeitos para dispensar a devolução dos valores recebidos indevidamente de boa-fé até a data do julgamento, cessada a ultra-atividade de incorporações em qualquer hipótese.
31.	Ainda nessa linha de entendimento, foi a decisão no MS 25.763/DF, assim ementado:
Mandado de segurança. 2. Administrativo. Servidor público. 3. Cabimento do mandado de segurança da União para impugnar ato do Tribunal de Contas da União. 4. Impossibilidade de incorporação de quintos decorrente do exercício de funções comissionadas no período compreendido entre a edição da Lei 9.624/1998 e a MP 2.225-48/2001. Art. 61, § 1º, inciso II, "a", e 63, inciso I, CF/88. 5. Ausência de fundamentação legal indispensável para incorporação dos quintos no período de 9.4.1998 a 4.9.2001, data da edição da MP 2.225-45/2001. Violação ao princípio constitucional da legalidade. 6. A medida provisória tão somente transformou em Vantagem Pessoal Nominalmente Identificada (VPNI) a incorporação das parcelas a que se referem os arts. 3º e 10 da Lei 8.911, de 11 de julho de 1994, e o art. 3º da Lei 9.624, de 2 de abril de 1998. 7. Inconstitucionalidade do Acórdão 2.248/2005, do TCU e extinção da incorporação de quintos/décimos desde a Lei 9.527/97. 8. Impetração conhecida e segurança concedida. (grifo nosso) 
32.	Assim, o supramencionado Acórdão 2248/2005-TCU-Plenário teve sua inconstitucionalidade reconhecida pelo Supremo Tribunal Federal nos autos do Mandado de Segurança 25.763/DF.
33.	O entendimento desta Corte de Contas até 2005, antes do advento do Acórdão 2248/2005-TCU-Plenário, era de que a incorporação ou atualização de quintos era devida até 8/4/1998, com fundamento no caput do art. 3º da Lei 9.624/1998, vide Decisão 925/1999-TCU-Plenário, Ministro-Relator Walton Alencar Rodrigues, e Acórdão 731/2003-TCU-Plenário, Ministro-Relator Guilherme Palmeira, e 732/2003-TCU-Plenário, Ministro-Relator Guilherme Palmeira.
34.	Essas decisões também asseguraram a contagem do tempo residual de exercício de funções comissionadas não empregado, até 10/11/1997, para a incorporação de parcela de décimo, com termo final na data específica em que o servidor completasse o interstício de doze meses, de acordo com a sistemática definida na redação original do art. 3º da Lei 8.911/1994. Também declararam que as parcelas incorporadas à remuneração, na forma de quintos, deveriam ser transformadas em décimos e estes transformados em vantagem pessoal nominalmente identificada (VPNI) .
35.	Em deliberações mais recentes, esta Corte de Contas se posicionou acerca da decisão do STF, consignando por meio do Acórdão 2444/2015-TCU-Plenário, Ministro-Relator André de Carvalho, que deve ser observado o entendimento daquela Corte Suprema acerca da impossibilidade de incorporação de quintos de função decorrente do exercício de funções no período compreendido entre a edição da Lei 9.624/1998, de 8/4/1998, e da MP 2.225-48/2001, de 4/9/2001 (RE 638.115/CE e MS 25.763/DF) . A mesma orientação foi adotada no Acórdão 5380/2016-TCU-Segunda Câmara, Ministro-Relator Vital do Rêgo, e no Acórdão 8788/2016-TCU-Segunda Câmara, Ministro-Relator Augusto Nardes.
36.	A incorporação de parcela de quintos pelos inativos Ilmar Kowaleski Figueira de Barros, Joe Vieira da Silva, Marinalva Silva Oliveira, Paulo Catingueiro Silva e Regina Villalva Wasth Rodrigues Hecht teve amparo em funções comissionadas exercidas antes e após a vigência da Lei 9.624/1998, o que está em desacordo com o entendimento do Supremo Tribunal Federal e a jurisprudência mais recente deste Tribunal. 
37.	Diante do exposto, os atos de aposentadoria dos ex-servidores Ilmar Kowaleski Figueira de Barros, Joe Vieira da Silva, Marinalva Silva Oliveira, Paulo Catingueiro Silva e Regina Villalva Wasth Rodrigues Hecht devem ser apreciados pela ilegalidade, em razão de terem incorporado parcela de quintos/décimos após o advento da Lei 9.624/1998.
38.	Nada obstante, deve-se dispensar a devolução dos valores indevidamente recebidos de boa-fé, nos termos do Enunciado 106 da Súmula de Jurisprudência deste Tribunal.
b.2) Decadência Administrativa e Súmula STF 473 
39. 	Esta Corte de Contas, no tocante à decadência, prevista no art. 54 da Lei 9.784/1999, entende que o referido dispositivo legal, ao ser aplicado aos atos de aposentadoria e pensão, conta seu prazo decadencial somente a partir do respectivo registro pelo Tribunal de Contas da União, visto que, em se tratando de ato complexo, só é aperfeiçoado quando de seu registro pelo TCU. Portanto, o prazo decadencial não pode ser contado a partir da concessão administrativa, mas sim a partir do exame pelo TCU. Esse é o teor da Súmula TCU 278/2012, a seguir transcrita: 
SÚMULA 278/2012: Os atos de aposentadoria, reforma e pensão têm natureza jurídica de atos complexos, razão pela qual os prazos decadenciais a que se referem o § 2º do art. 260 do Regimento Interno e o art. 54 da Lei nº 9.784/99 começam a fluir a partir do momento em que se aperfeiçoam com a decisão do TCU que os considera legais ou ilegais, respectivamente. 
40.	Assim, o prazo decadencial começará a contar a partir da decisão do TCU que considerar legal ou ilegal os atos de aposentadoria em exame. 
41.	A Súmula do STF 473 dispõe:
A administração pode anular seus próprios atos, quando eivados de vícios que os tornam ilegais, porque dêles não se originam direitos; ou revogá-los, por motivo de conveniência ou oportunidade, respeitados os direitos adquiridos, e ressalvada, em todos os casos, a apreciação judicial.
42.	Assim, a administração atua sob a direção do princípio da legalidade, de modo que, se o ato, supostamente, é ilegal, deve-se proceder à sua anulação para o fim de restaurar a legalidade. De fato, a Administração tem o dever de anular os atos eivados de vícios que os tornam ilegais, isso é o que dispõe a Súmula 473 do STF. Os atos administrativos que determinaram a incorporação de quintos estão ilegais, pois carecem de fundamento legal, bem como as decisões judiciais, conforme definido pelo próprio STF no âmbito do RE 638.115/Ceará violando o princípio da legalidade previsto na Constituição Federal.
b.3) Princípio da Segurança Jurídica, Legalidade, do direito adquirido e irredutibilidade salarial
43. 	Verifica-se que o Princípio da Segurança Jurídica é vetor importante do Direito, que impõe ao magistrado a ponderação de sua incidência no caso concreto, mas sempre em face de outros princípios estruturantes da Administração Pública, como o princípio da legalidade, expresso na Constituição Federal, a partir do qual se estrutura todo o direito público e administrativo. 
44. 	A apreciação de ato de concessão de aposentadoria pela ilegalidade não infringe o princípio da segurança jurídica. Os atos de aposentadoria dos ex-servidores Ilmar Kowaleski Figueira de Barros, Joe Vieira da Silva, Marinalva Silva Oliveira, Paulo Catingueiro Silva e Regina Villalva Wasth Rodrigues Hecht não podem ser considerados como atos jurídicos perfeito, uma vez que está ilegal a incorporação de parcela de quintos/décimos após o advento da Lei 9.624/1998.
45. 	A jurisprudência da Suprema Corte é no sentido de deferir aos atos de aposentadoria e pensão a classificação de ato complexo, motivo pelo qual somente quando recebe o registro pela Corte de Contas passa a estar plenamente formado (perfeito) , válido (aferição da legalidade com reflexo de definitividade perante a Administração, que não mais pode anulá-lo unilateralmente) e eficaz (plenamente oponível a terceiros, deixando de apresentar executoriedade provisória) . 
46.	Assim, pode-se, então, concluir, que não há que se falar em direito adquirido antes que o ato complexo esteja definitivamente registrado por este Tribunal, muito menos quando a concessão traz em seu bojo vício insanável, por não haver lei que a suporte.
47.	Ressalta-se ainda que a violação ao princípio da irredutibilidade salarial também deve ser afastada, nos termos da jurisprudência do STF, que se fixou no sentido de que não há óbice à redução de proventos caso alguma parcela/vantagem esteja sendo paga ao arrepio da lei, conforme o MS 25.552, de relatoria da Exma. Ministra Cármen Lúcia, in verbis:
EMENTA: MANDADO DE SEGURANÇA. ATO DO TRIBUNAL DE CONTAS DA UNIÃO. APOSENTADORIA DE MAGISTRADO (...) DECADÊNCIA ADMINISTRATIVA E OFENSA AO PRINCÍPIO DA IRREDUTIBILIDADE DE SALÁRIOS NÃO CONFIGURADAS.
 (...) 
3. O Supremo Tribunal Federal pacificou entendimento de que, sendo a aposentadoria ato complexo, que só se aperfeiçoa com o registro no Tribunal de Contas da União, o prazo decadencial da Lei nº 9.784/1999 tem início a partir de sua publicação. Aposentadoria do impetrante não registrada: inocorrência da decadência administrativa.
4. A redução de proventos de aposentadoria, quando concedida em desacordo com a lei, não ofende o princípio da irredutibilidade de vencimentos. Precedentes. (grifo nosso) 
48.	Desta forma, entende-se que não se pode garantir o registro de uma aposentadoria considerada ilegal pelo TCU invocando apenas princípios tais como o da segurança jurídica, irredutibilidade salarial e razoabilidade, os quais deverão ser sopesados também com o princípio da legalidade.
c) atos de Darci Benedito da Cruz Monte Filho e Marlene de Sousa
49.	Em consulta ao sistema Sisobi, verifica-se que o Sr. Darci Benedito da Cruz Monte Filho faleceu em 7/7/2017 e a Sra. Marlene de Sousa em 19/9/2007 (peças 16, 24 e 25) . Desta forma, o exame do mérito dos atos de aposentadoria do Sr. Darci Benedito da Cruz Monte Filho e da Sra. Marlene de Sousa encontra-se prejudicado por perda de objeto.
d) Samuel Braga Júnior (cancelamento aposentadoria) 
50.	O servidor Samuel Braga Júnior aposentou-se por invalidez, em 12/9/2005, com proventos proporcionais a 6/35 avos e calculados pela média das remunerações. 
51.	A Unidade Jurisdicionada encaminhou ato de cancelamento da aposentadoria concedida em 12/9/2005 (peça 28) . No ato de cancelamento, registrou-se como motivo do cancelamento o seguinte:
Pelo Ato nº 7818/TRF-3ª Região, de 09.09.2005, publicado no DOU de 12.09.2005, o servidor foi aposentado por invalidez permanente, com proventos proporcionais ao tempo de contribuição, na base de 06/35 avos, nos termos do artigo 40, § 1º, inciso I, da Constituição da República, redação dada pela Emenda Constitucional nº 41/2003, regulamentado pela Lei nº 10887/2004. 
Pelo Ato nº 11237/TRF-3ª Região, de 28.06.2012, publicado em 03.07.2012, foi revertido para o serviço ativo, nos termos do artigo 25, inciso I, §§ 1º e 3º da Lei nº 8112/90, redação dada pela Medida Provisória nº 2225-45/2001, e artigo 2º, inciso I, § 1º do Decreto nº 3644/2000. (grifo nosso) .
52.	Posteriormente, o servidor aposentou-se novamente em 2/7/2014. A segunda aposentadoria foi apreciada pela legalidade, por meio do Acórdão 5378/2018-TCU-Segunda Câmara, Ministro-Relator José Múcio Monteiro, no âmbito do TC Processo 014.315/2018-1 (peça 29) .
53.	Desta forma, considerando que a aposentadoria em análise neste processo foi cancelada em 3/7/2012 (peça 28) , revertendo o servidor à atividade, encontra-se prejudicado por perda de objeto o exame do mérito do ato de aposentadoria de Samuel Braga Júnior. 
e) Atos de Katsumassa Emura e Lucinda Teixeira Gomes
54.	Não se vislumbrou irregularidades nos atos de aposentadoria de Katsumassa Emura e Lucinda Teixeira Gomes que podem ser apreciados pela legalidade (peças 26 e 27) .
f) Proventos proporcionais com parcela pelo valor integral (Atos de Luiz Kian, Regina Villalva Wasth Rodrigues Hecht e Paulo Catingueiro Silva) 
55.	Os servidores Luiz Kian e Regina Villalva Wasth Rodrigues Hecht aposentaram-se com proventos proporcionais a 80%. O servidor Paulo Catingueiro Silva com proventos proporcionais a 85%.
56.	No ato de Luiz Kian, de n. de controle 20782411-04-2006-000020-2, no ato de Regina Villalva Wasth Rodrigues Hecht, de n. de controle 20782411-04-2006-000002-4, e no ato de Paulo Catingueiro Silva, de n. de controle 20782411-04-2005-000012-9, a rubrica VPI da LEI 10698/03 foi paga pelo valor integral (R$ 59,87) , quando deveria ter sido proporcionalizada.
57.	Esta Corte de Contas, por meio do Acórdão 1157/2004-TCU-Plenário, Ministro-Relator Ubiratan Aguiar, proferiu as seguintes determinações:
9.3. determinar ao Tribunal Regional Federal da 3ª Região que:
 (...) 
9.3.2. revise todos os atos de aposentadoria proporcionais ora vigentes, procedendo a uma rigorosa adequação dos valores da Vantagem Pecuniária Individual (VPI) , prevista na Lei nº 10.698/2003, em consonância com a proporção adotada, de forma a evitar que não mais sejam feitos pagamentos em valores superiores aos que de fato são devidos, mesmo que os valores envolvidos em cada ato sejam diminutos e individualmente considerados não acarretem grandes prejuízos ao erário, enviando à Secretaria de Fiscalização de Pessoal, no prazo de 30 (trinta) dias, documento comprobatório do cumprimento desta determinação;
9.3.3. atente, ao emitir novos atos de aposentadoria para servidores de seu quadro funcional, para o fato de que as únicas parcelas que integram os proventos e que são isentas de proporcionalização, no caso de aposentadoria proporcional, são a Gratificação Adicional por Tempo de Serviço, a vantagem Pessoal dos "Quintos" e a vantagem consignada no art. 193 da Lei nº 8.112/1990, conforme a Súmula de Jurisprudência 266 do Tribunal de Contas da União. (grifo nosso) 
58.	Em consequência, a unidade gestora encaminhou atos de alteração da aposentadoria, de n. de controle 20782411-04-2016-000029-8, para o Sr. Luiz Kian, e de n. de controle 20782411-04-2016-000028-0, para a Sra. Regina Villalva Wasth Rodrigues Hecht, acertando a proporcionalização da mencionada rubrica.
59.	No caso do Sr. Paulo Catingueiro da Silva, o ato de n. de controle 20782411-04-2010-000007-0, promoveu a alteração dos proventos, que foram integralizados com base no artigo 190 da Lei 8.112/1990. Desta forma, como os proventos passaram a ser integrais, deixou de existir a irregularidade.  
60.	Diante do exposto, verifica-se que a irregularidade nos atos de aposentadoria de Luiz Kian, Regina Villalva Wasth Rodrigues Hecht e Paulo Catingueiro Silva, no tocante à proporcionalização da rubrica VPI da Lei 10698/03, encontra-se sanada. Assim, o ato de aposentadoria de Luiz Kian pode ser apreciado pela legalidade (peça 30) .  
61.	Os atos de aposentadoria de Regina Villalva Wasth Rodrigues Hecht e Paulo Catingueiro da Silva, encontram-se ilegais, no tocante à incorporação dos quintos após a publicação da Lei 9.624/1998, ocorrida em 8/4/1998, conforme já registrado.
CONCLUSÃO
62.	Os atos de aposentadoria de Darci Benedito da Cruz Monte Filho e Marlene de Sousa encontram-se prejudicados por perda de objeto, em razão do falecimento dos inativos. 
63.	O ato de aposentadoria de Samuel Braga Júnior também se encontra prejudicado por perda de objeto, em razão do cancelamento da aposentadoria, em 3/7/2012, com a consequente reversão do servidor à atividade.
64.	Em razão do exposto e tendo em vista as análises realizadas nos atos de concessão de aposentadoria de Katsumassa Emura, Lucinda Teixeira Gomes e Luiz Kian, esta Unidade Técnica considera que os atos em tela podem receber a chancela de legalidade e o registro por esta Egrégia Corte, com a ressalva, no tocante ao ato de Luiz Kian, que as rubricas dos proventos do ex-servidor passaram a ser corretamente proporcionalizadas. 
65.	Quantos aos atos de aposentadoria de Ilmar Kowaleski Figueira de Barros, Marinalva Silva Oliveira, Paulo Catingueiro Silva, Regina Villalva Wasth Rodrigues Hecht e Joe Vieira da Silva, estes deverão ser apreciados pela ilegalidade, em razão da incorporação de parcela de quintos/décimos após o advento da Lei 9.624/1998, contrariando jurisprudência do Supremo Tribunal Federal (STF) e desta Corte de Contas. 
PROPOSTA DE ENCAMINHAMENTO
66.	Ante o exposto, conforme o preceituado no artigo 71, inciso III, da Constituição Federal de 1.988; c/c os artigos. 1º, inciso V, e 39, inciso II, da Lei nº 8.443/1992, c/c os artigos 1º, inciso VIII, 260, §§ 1º e 4º, do Regimento Interno/TCU, e tomando por base as informações prestadas pelo órgão de controle interno e as verificações feitas pela unidade técnica, na forma prevista no artigo 260, caput, do referido Regimento, propõe-se: 
a) considerar prejudicado por perda de objeto o exame do mérito dos atos de aposentadoria de Darci Benedito da Cruz Monte Filho (CPF XXX.431.598-XX) , Marlene de Sousa (CPF XXX.565.988-XX) e Samuel Braga Júnior (CPF XXX.280.308-XX) , os dois primeiros, em razão de falecimento dos inativos, e o terceiro, em razão do cancelamento da aposentadoria em 3/7/2012;
b) considerar legais os atos de aposentadoria de Katsumassa Emura (CPF XXX.552.158-XX) , Lucinda Teixeira Gomes (CPF XXX.364.568-XX) e Luiz Kian (CPF XXX.511.508-XX) , ressalvando, no tocante ao ato de Luiz Kian, que as rubricas dos proventos passaram a ser corretamente proporcionalizadas;
c) considerar ilegais e negar o registro dos atos de concessão de aposentadoria de Ilmar Kowaleski Figueira de Barros (CPF XXX.654.938-XX) , Marinalva Silva Oliveira (CPF XXX.471.638-XX) , Paulo Catingueiro Silva (CPF: XXX.353.328-XX) , Joe Vieira da Silva (CPF XXX.093.248-XX) , e Regina Villalva Wasth Rodrigues Hecht (CPF XXX.283.628-XX) , em razão da incorporação de parcela de quintos/décimos após o advento da Lei 9.624/1998;
d) dispensar o ressarcimento das quantias indevidamente recebidas de boa-fé, nos termos da Súmula TCU n. 106;
e) determinar à Justiça Federal de 1º e 2º Graus da 3ª Região/SP que:
	e.1) no prazo de quinze dias, faça cessar os pagamentos decorrentes dos atos impugnados por esta Corte, sob pena de responsabilidade solidária da autoridade administrativa omissa, nos termos do art. 262 do Regimento Interno/TCU;
	e.2) no prazo de trinta dias, emita novos atos, livres da irregularidade apontada, e os submetam ao TCU pelo Sistema e-Pessoal, nos termos dos arts. 262, § 2º, do Regimento Interno desta Corte e 19, § 3º, da Instrução Normativa TCU 78/2008;
e.3) dê ciência, no prazo de 15 (quinze) dias, do inteiro teor desta deliberação aos interessados, alertando-os de que o efeito suspensivo proveniente da interposição de eventuais recursos junto ao TCU não os exime da devolução dos valores percebidos indevidamente após a respectiva notificação, caso esses não sejam providos; e
e.4) encaminhar ao Tribunal, no prazo de 30 (trinta) dias contados da ciência da decisão, documento apto a comprovar que os interessados tomaram conhecimento do acórdão."
É o relatório.

8.1. Eliana Lucia Ferreira (115.638/OAB-SP) e outros, representando Regina Villalva Wasth Rodrigues Hecht e Ilmar Kowaleski Figueira de Barros.

Procurador Sergio Ricardo Costa Caribé.

PESSOAL. APOSENTADORIAS. PERDA DE OBJETO DE ATOS, POR FALECIMENTO DOS INTERESSADOS. LEGALIDADE DE ATOS. ILEGALIDADE DOS DEMAIS ATOS, COM NEGATIVA DE REGISTRO, EM VIRTUDE DA INCORPORAÇÃO IRREGULAR DE QUINTOS. DETERMINAÇÕES PARA A UNIDADE JURISDICIONADA. DETERMINAÇÕES PARA A SEFIP. MONITORAMENTO. CIÊNCIA AOS INTERESSADOS.

APOSENTADORIA (APOS)

Secretaria de Fiscalização de Pessoal (SEFIP).

Em exame atos de concessão de aposentadoria de Darci Benedito da Cruz Monte Filho, Ilmar Kowaleski Figueira de Barros, Joe Vieira da Silva, Katsumassa Emura, Lucinda Teixeira Gomes, Luiz Kian, Marinalva Silva Oliveira, Marlene de Sousa, Paulo Catingueiro Silva, Regina Villalva Wasth Rodrigues Hecht e Samuel Braga Júnior, todos ex-servidores da Justiça Federal de 1º e 2º Graus da 3ª Região/SP.
2.	Os atos foram enviados à apreciação do Tribunal de Contas da União, para fins de registro, de acordo com o art. 71, inciso III, da CF/88. Foram, ademais, submetidos a críticas preliminares automatizadas, com base em parâmetros predefinidos, e ao exame técnico especializado. 
3.	Importa registrar que, em instrução inicial do feito (peça 2, p. 37-39) , a Sefip se posicionou pela legalidade dos atos. O entendimento do Controle Interno foi no mesmo sentido (peças 1, p. 3-31) . O Ministério Público junto ao TCU concordou com a proposta da Unidade Técnica (peça 2, p. 40) .
4.	Ocorre que o processo foi sobrestado em 2012 por determinação do Relator do feito, Ministro José Múcio Monteiro, para aguardar o julgamento do TC Processo 034.062/2011-4, que tratava de Representação acerca do cálculo de proventos de aposentadoria pela média aritmética prevista no art. 40, §3º, da Constituição Federal, na redação da Emenda Constitucional 41/2003 (peça 4) . Doravante, por meio do Acórdão 1176/2015-TCU-Plenário apreciou o processo TC Processo 034.062/2011-4 (Relator Ministro André de Carvalho) .
5.	No Acórdão 1.176/2015-P, supramencionado, a Representação foi conhecida e considerada procedente, tendo sido feita determinação a todos os órgãos, autarquias e fundações autárquicas da administração pública federal para que quando dos cálculos dos proventos de aposentadoria dos servidores titulares de cargo efetivo, concedida com fundamento no art. 40, §3º, da Constituição Federal (redação dada pela Emenda Constitucional 41, de 19 de dezembro de 2003) e no art. 2º desta Emenda (a partir da vigência da Medida Provisória 167/2004, convertida na Lei 10.887/2004) , passem a observar vários critérios/procedimentos no cálculo dos proventos de aposentadoria pela média das maiores remunerações, os quais foram pormenorizadamente discriminados no referido Decisum. 
6.	Demais disso, diante da concreta possibilidade de que os atos dos Srs. Ilmar Kowaleski Figueira de Barros, Marinalva Silva Oliveira, Paulo Catingueiro Silva, Joe Vieira da Silva e Regina Villalva Wasth Rodrigues Hecht fossem julgados irregulares, a Unidade Técnica providenciou a oitiva desses interessados para que se manifestassem sobre a incorporação de quintos após a data de publicação da Lei 9.624/1998. 
7.	Abriu-se a oportunidade para que os interessados se manifestassem sobre a incorporação de quintos, com fundamento no art. 62-A da Lei 8.112/1990, c/c os arts. 3º e 10º da Lei 8.911/1994 e art. 3º da Lei 9.624/1998, decorrente de exercício de função de direção, chefia ou assessoramento, de cargo de provimento em comissão ou de natureza especial após 1998. As defesas constam das seguintes peças: Sr. Ilmar Kowaleski Figueira de Barros (peça 12) ; Sra. Marinalva Silva Oliveira (peça 13) ; Sr. Paulo Catingueiro Silva (peças 14 e 15) ; Sra. Regina Villalva Wasth Rodrigues Hecht (peça 22) ; Sr. Joe Vieira da Silva (peça 23) . 
8.	É importante rememorar que a jurisprudência do TCU é no sentido de que a incorporação da vantagem somente é possível até a data de publicação da Lei 9.624/1998, que se deu em 8/4/1998. Também nesse sentido é a decisão do Supremo Tribunal Federal contida no RE 638.115/CE.
9.	A Unidade Técnica resumiu a situação dos atos contidos neste processo da seguinte forma (peça 56) :
	Nome do inativo
	n. de controle dos atos
	Irregularidade detectada no ato
	Proposta de mérito

	Darci Benedito da Cruz Monte Filho (CPF 003.431.598-56) 
	20782411-04-2012-000039-4
20782411-04-2005-000016-1
	---
	Prejudicado por perda de objeto (óbito em 7/7/2017) 

	Ilmar Kowaleski Figueira de Barros (CPF 048.654.938-08) 
	20782411-04-2007-000010-8
20782411-04-2012-000063-7
	Incorporação de quintos após 8/4/1998.
	Ilegalidade

	Joe Vieira da Silva 
 (CPF 096.093.248-86) 
	20782411-04-2006-000007-520782411-04-2016-000035-2
20782411-04-2016-000034-4
	Incorporação de quintos após 8/4/1998.
	Ilegalidade

	Katsumassa Emura 
 (CPF 005.552.158-49) 
	20782411-04-2006-000019-9
	---
	Legalidade

	Lucinda Teixeira Gomes 
 (CPF 591.364.568-53) 
	20782411-04-2006-000006-7
	---
	Legalidade

	Luiz Kian (CPF 535.511.508-00) 
	20782411-04-2006-000020-2
20782411-04-2016-000029-8
	Proporção dos proventos incorreta
	Legalidade com ressalva 

	Marinalva Silva Oliveira 
 (CPF 681.471.638-00) 
	20782411-04-2006-000008-3
20782411-04-2012-000077-7
	Incorporação de quintos após 8/4/1998.
	Ilegalidade

	Marlene de Sousa 
 (CPF 906.565.988-91) 
	20782411-04-2005-000022-6
	---
	Prejudicado por perda de objeto (óbito em 19/9/2007) 

	Paulo Catingueiro Silva 
 (CPF 447.353.328-04) 
	20782411-04-2005-000012-9 
20782411-04-2010-000007-0
	Incorporação de quintos após 8/4/1998.
	Ilegalidade

	Regina Villalva Wasth Rodrigues Hecht (CPF 257.283.628-93) 
	20782411-04-2016-000028-0
20782411-04-2006-000002-4
	Incorporação de quintos após 8/4/1998.
	Ilegalidade

	Samuel Braga Júnior 
 (CPF 249.280.308-26) 
	20782411-04-2005-000020-0
	----
	Prejudicado por perda de objeto (cancelamento da aposentadoria em 3/7/2012) 

I
10.	As justificativas dos interessados ouvidos pelo TCU foram sintetizadas do seguinte modo pela Sefip (peça 56) :
"1) Marinalva Silva Oliveira (peça 13) 
a) informa que nunca teve conhecimento acerca de eventuais incorporações realizadas por sua fonte pagadora, tendo em vista não ter qualquer ingerência nas questões financeiras do órgão a que prestou serviços;
b) alega a boa-fé e a decadência administrativa com base no artigo 54 da Lei 9.874/1999; e
c) invoca também o artigo 5º, inciso XXXVI da Constituição Federal/1988 que dispõe que a lei não prejudicará o direito adquirido, o ato jurídico perfeito e a coisa julgada.
2) Paulo Catingueiro Silva  (peças 14 e 15) 
a) informa que exerceu atividades de técnico judiciário e, posteriormente, de analista judiciário, RF 3230, de 1992 a 2005, quando se aposentou. Durante o exercício das atividades, exerceu em alguns períodos a função comissionada FC-4, tendo completado cinco anos na função. Assim, teve sua incorporação confirmada. 
b) com a interrupção dos pagamentos da função comissionada, ingressou com ação judicial representado pelo SINTRAJUD, cujo processo tramitou sob número 0000292.57.2004.4.03.6100, pela 22ª Vara Cível da Justiça Federal da Seção Judiciária de São Paulo. No processo foi proferida sentença de procedência, com trânsito em julgado já ocorrido, confirmando o direito do ora requerente à incorporação da FC-4, pela forma ali estabelecida, não pairando dúvida sobre o direito do requerente à já mencionada incorporação;
c) como o seu direito foi assegurando por sentença judicial transitada em julgada, entende que não pode ser excluída a incorporação dos quintos, em razão da coisa julgada; e
d) por fim, requer o arquivamento dos autos e manutenção dos quintos.
3) Ilmar Kowaleski Figueira de Barros e Regina Villalva Wasth Rodrigues  (peças 12 e 22) 
a) o julgamento do STF vale apenas como parâmetro para recursos extraordinários pendentes de julgamento (RE 638.115) . Alega que não se pode afirmar peremptoriamente que os resultados dos julgamentos em sede de repercussão geral possuam autoridade vinculante e erga omnes. Afirma que a repercussão geral não vincula formalmente os juízos ordinários e tampouco essa Corte de Contas. Registra que a repercussão geral decidida no RE 638.115 não deveria afetar quaisquer outros processos ou expedientes administrativos que não sejam o caso paradigma levado à apreciação do Supremo Tribunal Federal e os recursos especificamente sobrestados, consoante a inteligência do artigo 543-B do Código de Processo Civil;
b) alegam que o RE 638.115 não transitou em julgado. Informa que o RE 638.115 não se aplica aos casos concretos, pelo fato dos Requerentes serem beneficiados por decisão judicial que já transitou em julgado e pela impossibilidade da retroação da decisão;
c) informa que os servidores, em ação judicial, garantiram o direito à incorporação dos quintos, em decisão transitada em julgado. Assim, invocam a violação ao direito adquirido e a decadência administrativa. Alegam que não houve nenhuma decisão que tenha anulado o ato administrativo que concedeu a incorporação aos ex-servidores e que já se passaram mais de dez anos das aposentadorias e mais de treze anos da incorporação dos quintos;
d) invocam o Princípio da Segurança Jurídica;
e) os servidores fazem parte do processo judicial 0000292.57.2004.403.61.00, em trâmite na 22ª Vara Federal de São Paulo, movido pelo Sindicato dos Trabalhadores do Judiciário Federal no Estado de São Paulo (SINTRAJUD) , em substituição processual, cuja sentença determinou a atualização das parcelas de 'quintos' incorporados pelos substituídos do autor até a data de 4/9/2001; a inclusão nas remunerações dos substituídos do autor das VPNI'S relativas aos quintos incorporados; bem como que fossem pagas as diferenças resultantes da procedência do pedido, nos termos da fundamentação, fazendo incluir os reflexos sobre férias e 13º salários, podendo fazê-lo por meio de folha de pagamento suplementar. Assim, em respeito à coisa julgada a incorporação dos quintos deve ser mantida nos proventos dos requerentes;
f) afirma que a MP 2.225-45/01 revigorou a vantagem da incorporação dos quintos, nos moldes originários, para somente com a edição do art. 62-A da respectiva Medida Provisória, transformá-los em Vantagem Pessoal Nominalmente Identificada (VPNI) e o objetivo da MP 2.225/01 foi o de restaurar a incorporação de quintos até a data de sua edição; e
g) por fim, requer o acolhimento dos argumentos aqui apresentados, para que sejam mantidos os pagamentos da VPNI dos servidores, incorporados entre o período de 1997 a 2001.
4) Joe Vieira da Silva (peça 23) 
a) o julgamento do STF referente ao RE 638.115 valeria apenas como parâmetro para recursos extraordinários pendentes de julgamento. Assim, a repercussão geral decidida no RE 638.115 não deveria afetar quaisquer outros processos ou expedientes administrativos que não sejam o caso paradigma levado à apreciação do Supremo Tribunal Federal
b) ausência de trânsito em julgado em decisão proferida pelo STF no RE 638.115;
c) já se passaram mais de 12 (doze) anos da aposentadoria, ocorrida em 6/1/2006, e o interessado recebe há mais de 15 (quinze) anos a incorporação dos quintos, não havendo nenhuma decisão que tenha anulado o ato administrativo que concedera a incorporação;
d) invoca o direito adquirido, o Princípio da Segurança Jurídica e a decadência administrativa; 
e) a Medida Provisória 2.225/01 não transformou em VPNI parcelas incorporadas até 1997 que ainda não haviam sido transformadas. Como visto, todas as parcelas relativas ao período até 1997 já haviam sido convertidas em VPNI. Portanto, o que a MP transformou foram as parcelas incorporadas até a data da sua própria edição. O objetivo da MP 2.225/01 foi o de restaurar a incorporação de quintos até a data de sua edição; e
f) por fim, requer o acolhimento dos argumentos apresentados, para que sejam mantidos os pagamentos incorporados do requerente em razão de aposentadoria por invalidez permanente e recebidos há mais de 12 (doze) anos, sob pena de afronta aos dispostos nos arts. 53 e 54 da Lei 9.784/1999 e na Súmula 473 do Supremo Tribunal Federal."
11.	Como os interessados acima nominados incorporaram quintos/décimos após a data de publicação da Lei 9.624/1998, a Sefip preocupou-se em fazer um relato histórico dessa vantagem que gerou tantas controvérsias interpretativas, por ter sido extinta e restabelecida por diversas vezes.
12.	Importa destacar, nesse momento, que após a publicação da Lei 9.624/1998 foi editada a MP 2.225-45/2001, que acrescentou o artigo 62-A à Lei 8.112/1990 para fins de transformar quintos/décimos em VPNI, vantagem que somente se sujeita às revisões gerais de remuneração dos servidores públicos federais. A partir daí, surgiram duas linhas de entendimento. A primeira no sentido de que seria cabível a incorporação da vantagem até 8/4/1998, data de publicação da Lei 9.624/1998; a segunda no sentido de que a MP 2.225-45/2001 havia estendido o direito à incorporação da vantagem até a data de sua publicação. 
13.	Diante das divergências de entendimentos, o Plenário do TCU, por meio do Acórdão 2.248/2005 (Relator Ministro Lincoln Magalhães da Rocha) , firmou entendimento de que seria devida a incorporação de parcelas de quintos, com base no artigo 3º da MP 2.225-45/2001, observando-se os critérios contidos na redação original dos artigos 3º e 10 da Lei 8.911/94, no período compreendido entre 9/4/98 e 04/09/2001, data da edição da referida Medida Provisória. A partir daí, todas as parcelas incorporadas, inclusive a prevista no artigo 3º da Lei 9.624/98, passariam a ser transformadas em Vantagem Pessoal Nominalmente Identificada/VPNI.
14.	Dez anos depois (2015) , o Supremo Tribunal Federal, quando da apreciação do Recurso Extraordinário 638.115/Ceará, decidiu que as decisões judiciais ou atos emanados dos poderes Executivo, Legislativo ou Judiciário que determinaram a incorporação de quintos/décimos no período compreendido entre a edição da Lei 9.624/1998 e da Medida Provisória 2.225-45/2001 violaram o princípio da legalidade previsto na Constituição Federal. A decisão teve repercussão geral, tendo o STF modulado os seus efeitos com a finalidade de dispensar a devolução dos valores recebidos de boa-fé indevidamente, cessadas a partir daí incorporações sob qualquer hipótese. Também no MS 25.763/DF foi consignado o mesmo entendimento.
15.	As deliberações mais recentes desta Corte de Contas sobre o assunto seguem a linha de entendimento da Suprema Corte, que era a linha adotada pelo TCU antes do Acórdão 2248/2005-TCU-Plenário (Relator Ministro Lincoln Magalhães da Rocha) , qual seja: a incorporação ou atualização de quintos era devida até 8/4/1998, com fundamento no caput do art. 3º da Lei 9.624/1998. No Acórdão 2444/2015-TCU-Plenário (Relator Ministro André de Carvalho) , restou consignada a necessidade de observância do entendimento do STF sobre a impossibilidade de incorporação de quintos de função decorrente do exercício de funções no período compreendido entre a edição da Lei 9.624/1998, de 8/4/1998, e da MP 2.225-48/2001, de 4/9/2001 (RE 638.115/CE e MS 25.763/DF) . No mesmo sentido são os Acórdão 5380/2016-TCU-Segunda Câmara (Relator Ministro Vital do Rêgo) e 8.788/2016-TCU-2ª Câmara (Relator Augusto Nardes) . 
16.	Nesse cenário, temos que avaliar a legalidade da incorporação de parcela de quintos/décimos pelos inativos Ilmar Kowaleski Figueira de Barros, Joe Vieira da Silva, Marinalva Silva Oliveira, Paulo Catingueiro Silva e Regina Villalva Wasth Rodrigues Hecht. Como as incorporações das parcelas de quintos/décimos basearam-se no exercício de funções comissionadas antes e após a vigência da Lei 9.624/1998, conforme a atual jurisprudência sobre o assunto do TCU e do STF, elas são ilegais, o que requer que os atos sejam apreciados pela ilegalidade, com a dispensa da devolução dos valores indevidamente recebidos de boa-fé (Enunciado 106 da Súmula TCU) . 
17.	No que diz respeito ao argumento de que se operou a decadência administrativa (art. 54 da Lei 9.784/1999) em face do tempo transcorrido, tem-se que o entendimento que vigora é o de que o prazo decadencial somente é contado a partir do registro do ato pelo TCU, pois em se tratando de um ato complexo ele só se aperfeiçoa com a ocorrência deste registro (Súmula TCU 278/2012) . Justamente por seu um ato complexo, não há que se falar em direito adquirido. Destacamos o que restou decidido no MS 24.859 do STF, quando tratou da aplicação do prazo decadencial previsto no artigo 54 da Lei 9.784/99 aos processos do TCU.
"EMENTA: CONSTITUCIONAL. ADMINISTRATIVO. PENSÃO. T.C.U.: JULGAMENTO DA LEGALIDADE: CONTRADITÓRIO. PENSÃO: DEPENDÊNCIA ECONÔMICA.
I. - O Tribunal de Contas, no julgamento da legalidade de concessão de aposentadoria ou pensão, exercita o controle externo que lhe atribui a Constituição Federal, art. 71, III, no qual não está jungindo a um processo contraditório ou contestatório. Precedentes do STF. 
II. - Inaplicabilidade, no caso, da decadência do art. 54 da Lei 9.784/99."
18.	As alegações que defendem que houve inobservância aos princípios da Segurança Jurídica, da Legalidade, do Direito Adquirido e da Irredutibilidade Salarial não podem ser acolhidas, pois a atuação desta Corte de Contas tem que se pautar, em especial, pela observância ao princípio da legalidade. Destarte, não pode se furtar de exercer plenamente suas competências diante de ilegalidades constatadas e tomar as providências cabíveis para saneá-las, mesmo que isso implique em redução salarial, já aceita pela Supremo, quando analisou o MS 25.552-8/DF, ocasião em que entendeu que não há óbice à redução de proventos caso alguma vantagem esteja sendo paga em desconformidade com a Lei (Relatora Ministra Cármen Lúcia) .
19.	Ainda com referência à questão da Segurança Jurídica é bom enfatizar que, até o presente momento, não houve alteração da jurisprudência deste Tribunal em relação à matéria, ou seja, não há convalidação do recebimento de parcelas ilegais por decurso de tempo. Não se pode garantir o recebimento de uma parcela considerada ilegal pelo TCU invocando princípios, pois no caso concreto estes deverão ser sempre sopesados com o princípio da legalidade.
20.	Deste modo, não há que se acolher as justificativas dos interessados ouvidos pelo TCU com relação ao pagamento irregular de quintos/décimos.
II
21.	Em relação aos demais atos do processo, tem-se que a análise dos atos de Darci Benedito da Cruz Monte Filho e Marlene de Sousa resta prejudicada por perda de objeto, haja vista que em consulta ao sistema Sisobi a Sefip detectou que o Sr. Darci Benedito da Cruz Monte Filho faleceu em 7/7/2017 e a Sra. Marlene de Sousa em 19/9/2007 (peças 16, 24 e 25) .
22.	O ato de aposentadoria de Samuel Braga Júnior foi cancelado (Ato 7818/TRF-3ª Região) , pois embora ele tenha se aposentado por invalidez em 12/9/2005, com proventos proporcionais a 6/35 avos e calculados pela média das remunerações (artigo 40, §1º, inciso I, da Constituição da República, redação dada pela Emenda Constitucional 41/2003, regulamentado pela Lei 10887/2004) , o ato foi revertido (Ato 11237/TRF-3ª Região) para fins de volta do servidor à atividade (artigo 25, inciso I, §§ 1º e 3º da Lei 8112/90, redação dada pela Medida Provisória 2225-45/2001, e artigo 2º, inciso I, § 1º do Decreto 3644/2000) (peça 28) .
23.	Em 2/7/2014, o servidor aposentou-se novamente (TC Processo 014.315/2018-1) . O ato foi apreciado pela legalidade (Acórdão 5378/2018-TCU-Segunda Câmara, Ministro-Relator José Múcio Monteiro, peça 29) . Também neste caso, caracteriza-se a perda de objeto, pois já houve posterior exame de mérito do ato de aposentadoria do Sr. Samuel Braga Júnior. 
24.	Em relação aos atos de Katsumassa Emura e Lucinda Teixeira Gomes, não havendo irregularidades, eles podem ser apreciados pela legalidade (peças 26 e 27) .
25.	Considerando que as irregularidades nos atos de Luiz Kian (peça 30) , Regina Villalva Wasth Rodrigues Hecht e Paulo Catingueiro Silva relacionadas à irregularidades na proporcionalização de rubricas foram sanadas, no tocante à proporcionalização da rubrica VPI da Lei 10698/03, os atos aqui mencionados estão livres das irregularidades inicialmente imputadas. Restam para os atos de Regina e Paulo, aqui mencionados, tão-só as irregularidades relacionadas à incorporação dos quintos após a publicação da Lei 9.624/1998, já discutidas no presente Voto. Portanto, só o ato o ato de aposentadoria de Luiz Kian pode ser apreciado pela legalidade (peça 30) . 
26.	Diante das considerações aqui alinhadas, concordando com os pareceres emitidos nos autos, Voto por que esta Segunda Câmara adote o Acórdão que ora submeto à deliberação. 
TCU, Sala das Sessões Ministro Luciano Brandão Alves de Souza, em 21 de maio de 2019.
RAIMUNDO CARREIRO 
Relator